臺灣高雄地方法院民事判決　　　　　　　94年度訴字第1755號
原　　　告　高雄市政府
法定代理人　甲○○
訴訟代理人　吳敏蕙律師
被　　　告　乙○○
當事人間拆屋還地等事件，本院於民國94年12月8 日言詞辯論終
結，判決如下：
  主  文
被告應將坐落高雄市○○區○○段九三二地號土地上，如附圖編
號Ａ所示面積二七點七三平方公尺，門牌號碼為高雄市○○區○
○路七四之四號建物，及附圖編號Ｂ所示面積三四點一三平方公
尺，門牌號碼為高雄市○○區○○路七四之二號建物拆除，如附
圖編號Ｃ所示面積一點六七平方公尺、如附圖編號Ｄ所示面積八
平方公尺、如附圖編號Ｅ所示面積八四點七四平方公尺之地上物
騰空，並將上開土地返還原告。
被告應給付原告新臺幣貳拾貳萬肆仟陸佰參拾捌元，及自民國九
十四年十二月二日起至清償日止，按年利率百分之五計算之利息
，並自民國九十四年七月一日起，至返還上開土地之日止，按月
給付原告新臺幣柒仟肆佰捌拾捌元。
訴訟費用由被告負擔。
本判決於原告以新臺幣壹佰玖拾萬元供擔保後得假執行。
  事實及理由
壹、程序方面：
一、原告之法定代理人原為陳其邁，於訴訟進行中已變更為甲○
    ○，茲原告已具狀聲明承受訴訟，應予准許，合先敘明。
二、按訴狀送達後，原告不得將訴變更或追加他訴，但擴張或減
    縮應受判決事項之聲明者，不在此限，民事訴訟法第255 條
    第1 項第3 款定有明文。原告起訴時聲明請求被告應將坐落
    高雄市○○段932 地號土地（下稱系爭土地）上面積108 平
    方公尺之地上物拆除而將土地返還原告，且應給付原告本金
    新台幣（下同）155,250 元，並應自民國94年7 月1 日起至
    返還土地之日止，按月給付原告5,175 元，嗣於本院審理時
    ，擴張請求被告應將坐落上開土地上面積156.27平方公尺之
    地上物拆除而將土地返還原告，且應給付原告本金224,638
    元，並應自94年7 月1 日起至返還土地之日止，按月給付原
    告7,488 元，依上開法條規定，原告所為之訴之擴張，自應
    予准許。
貳、實體方面：
一、原告主張：系爭土地為原告所有，原出租與被告使用，然因
    被告自90年間起未繳納租金，原告乃終止租約。詎被告於無
    合法權源之情形下，仍自92年1 月1 日起占用系爭土地迄今
    ，且在系爭土地上建有如附圖編號A 所示面積27.73 平方公
    尺、如附圖編號B 所示面積34.13 平方公尺，門牌號碼為高
    雄市○○區○○路74之4 號及74之2 號之建物，及搭蓋如附
    圖編號C 所示面積1 .67 平方公尺之車棚，連同空地部分，
    被告所無權占用之面積總計為156.27平方公尺。被告既係無
    權占有系爭土地，自應將其占用部分拆除、騰空並返還，且
    其無權占有期間，顯無法律上之原因，而受有相當於租金之
    利益，致原告受有損害，爰依民法第767 條、第179 條之規
    定，聲明請求被告應將系爭土地上之建物及地上物拆除、騰
    空後返還系爭土地，並給付自92年1 月1 日起至94年6 月30
    日止，以申報地價5%計算之相當於租金之利益224,638 元，
    及自變更訴之聲明狀送達翌日即94年12月2 日起至清償日止
    ，按年利率5%計算之利息，再自94年7 月1 日起至返還系爭
    土地之日止，按月給付7,488 元，並陳明願供擔保請准宣告
    假執行等語。
二、被告則以：其確實未向原告承租系爭土地，雖願給付租金予
    原告，然因目前經濟能力不佳，僅能分期給付，又如其將系
    爭土地返還原告，將無處可居，故不同意拆除房屋將土地返
    還予原告，爰聲明請求駁回原告之訴等語資為抗辯。
三、兩造不爭執之事項：系爭土地為原告所有，原出租與被告使
    用，然因被告未繳納租金，原告乃終止租約，詎被告於無合
    法權源之情形下，仍自92年1 月1 日起占用系爭土地迄今，
    所占用之面積總計為156.27平方公尺，其中如附圖編號A 所
    示面積27.73 平方公尺及如附圖編號B 所示面積34.13 平方
    公尺部分為建物，如附圖編號C 所示面積1.67平方公尺部分
    為車棚，如附圖編號D 所示面積8 平方公尺、如附圖編號E
    所示面積84.74 平方公尺部分均為空地，有土地登記第二類
    謄本、本院94年10月12日現場勘驗筆錄、高雄市政府地政處
    新興地政事務所土地複丈成果圖為證。
四、本件之爭點為：(一)原告請求被告拆屋還地是否有理由？(二)原
    告得向被告請求之不當得利損害數額為何？茲分述本院之判
    斷如下：
  (一)原告請求被告拆屋還地是否有理由？
  1.原告主張系爭土地為其所有，惟遭被告無權占用一節，業據
    其提出土地登記第二類謄本為證，且為被告所不爭執，堪信
    為真實。又系爭土地上如附圖編號A 所示面積27.73 平方公
    尺、如附圖編號B 所示面積34.13 平方公尺部分之建物為木
    造平房，係被告所居住使用，如附圖編號C 所示面積1.67平
    方公尺部分為車棚，如附圖編號D 所示面積8 平方公尺及如
    附圖編號E 所示面積84.74 平方公尺則為空地，均係供被告
    使用等情，為兩造所不爭執，且經本院會同兩造及地政機關
    人員履勘現場測量屬實，並有本院94年10月12日現場勘驗筆
    錄、高雄市政府地政處新興地政事務所土地複丈成果圖附卷
    可稽，亦足認原告主張系爭土地上有被告所有之上開建物、
    車棚等地上物等語屬實。
  2.按所有人對於無權占有或侵奪其所有物者，得請求返還之，
    對於妨害其所有權者，得請求除去之，有妨害其所有權之虞
    者，得請求防止之，民法第767 條定有明文。被告占有系爭
    土地，既無合法之權源，則原告依民法第767 條之規定，請
    求被告拆除、騰空系爭土地上之建物、地上物，並返還所占
    有面積總計為156.27平方公尺之系爭土地，自屬有據，應予
    准許。
  (二)原告得向被告請求之不當得利損害數額為何？
  1.按無法律上原因而受利益，致他人受損害者，應返還其利益
    ，民法第179 條前段定有明文。又無權占有他人土地，可能
    獲得相當於租金之利益，為社會通常之觀念，有最高法院61
    年台上字第1695號判例要旨可資參照。本件被告既無權占用
    系爭土地共計156.27平方公尺，而受有相當於租金之利益，
    並致原告受有損害，則原告請求被告返還所受利益，自屬有
    據。
  2.又按城市地方房屋租金，以不超過土地及建築物申報總價年
    息10% 為限，租用基地建築房屋亦准用之，土地法第97條第
    1 項、第105 條分別定有明文。又基地租金之數額，除以基
    地申報地價為基礎外，尚須斟酌基地之位置，工商業繁榮之
    程度，承租人利用基地之經濟價值及所受利益等事項，並與
    鄰地租金相比較，以為決定，並非必達申報總地價年息10%
    最高額，亦有最高法院68年台上字第3071號判例意旨足參。
    查系爭土地自92年1 月1 日迄今之申報地價均為每平方公尺
    11,500元，有土地謄本在卷可憑。原告主張以高雄市市有基
    地租金率即土地申報地價年息5%，計算本件相當於租金之不
    當利益，並提出高雄市政府93年7 月12日高市府財四字第09
    30033997號函為證，依上開判例說明，自仍應由本院斟酌基
    地位置、工商業繁榮程度、使用人利用基地之經濟價值、所
    受利益等因素認定之。本院審酌系爭土地附近交通尚稱便利
    ，且被告在其上建屋居住使用，受益非小，及被告對於依系
    爭土地之申報地價年息5%計算本件相當於租金之不當得利並
    不爭執等情狀，認原告所請求相當於租金之利益，以系爭土
    地申報地價年息5%計算為適當。則依此申報地價年息5%計算
    結果，被告自92年1 月1 日起至94年6 月30日止，所受相當
    於租金之不當利益為224,638 元（計算式：11,500×156.27
    ×5%÷12×30＝224,638 ，小數點以下四捨五入），另自94
    年7 月1 日起至返還土地之日止，按月所受之利益為7,488
    元（計算式：11,500×156.27×5%÷12＝7,488 ，小數點以
    下四捨五入）。
五、綜上所述，原告民法第767 條所有權人之物上請求權及民法
    第179 條不當得利之規定，請求被告將系爭土地如附圖編號
    A 所示面積27.73 平方公尺、如附圖編號B 所示面積34.13
    平方公尺部分之建物拆除，如附圖編號C 所示面積1.67平方
    公尺、如附圖編號D 所示面積8 平方公尺、如附圖編號E 所
    示面積84.74 平方公尺之地上物騰空，並將該土地返還原告
    ，及請求被告給付224,638 元及自變更訴之聲明狀送達翌日
    即94年12月2 日起至清償日止，按年利率5%計算之利息，及
    自94年7 月1 日起至返還系爭土地之日止，按月給付7,488
    元，均有理由，應予准許。
六、原告陳明願供擔保，聲請宣告假執行，核無不合，爰酌定相
    當擔保金額准許之。
七、結論：本件原告之訴為有理由，依民事訴訟法第78條，判決
    如主文。
中　　華　　民　　國　　94　　年　　12　　月　　22　　日
                  民事第五庭法　官　黃悅璇
正本係照原本作成。
如不服本判決，應於送達後20日內，向本院提出上訴狀並表明上
訴理由，如於本判決宣示後送達前提起上訴者，應於判決送達後
10日內補提上訴理由書（須附繕本）。
中　　華　　民　　國　　94　　年　　12　　月　　22　　日
                            書記官　董明惠
